【裁判字號】    88,簡上,493
【裁判日期】    890427
【裁判案由】    確認債權存在
【裁判全文】
臺灣臺北地方法院民事判決  八十八年度簡上字第四九三號
    上  訴  人  中華民國旅行業品質保障協會
                              .
    法定代理人  乙○○  住同右.
    訴訟代理人  甲○○  住同右.
    被  上訴人  丁○○○○○○.
    法定代理人  丙○○  住同右.
    訴訟代理人  戊○○  住台南.
右當事人間請求確認債權存在事件，上訴人對於中華民國八十八年五月十九日本院臺
北簡易庭八十八年度北簡字第五二九六號第一審判決提起上訴，本院判決如左：
    主    文
原判決廢棄。
被上訴人在第一審之訴駁回。
第一、二審訴訟費用由被上訴人負擔。
    事    實
一、上訴人方面：
    (一)聲明：如主文所示。
    (二)陳述：除與原審判決書所載者相同茲予引用外，補稱：
      １上訴人中華民國旅行業品質保障協會係受交通部觀光局監督，依人民團體法
        設立之觀光公益性社會團體，主要以提高旅遊品質、保障旅遊消費者權益為
        成立宗旨，凡認同上訴人成立宗旨之合法旅行社，得填具入會申請書，經審
        定通過並繳納入會所需費用後為會員，入會所需費用其中一項是旅遊品質保
        障金（含永久及聯合基金），該項保障金主要用途在於對旅遊消費者參加會
        員旅行社所辦理之旅遊，因會員依法執行旅遊業務，違反旅遊契約所致損害
        或所生欠款，就保障金依規定予以代償，又當會員旅行社喪失會員資格、出
        會或退會時，於報紙公告，對於該會員旅行社有旅遊糾紛之消費者，限於公
        告日起三十日向上訴人提出申訴，如無旅遊申訴案未處理，或雖有旅遊申訴
        案但經處理後仍有剩餘之聯合基金時，該旅行社始可請求退還旅遊品質保障
        金中之聯合基金。簡言之，會員旅行社繳交於上訴人之旅遊品質保障金，只
        有在會員喪失會員資格、出會或退會，並與旅遊消費者申訴案件處理完了，
        尚有剩餘旅遊品質保障金時，始可請求返還。
      ２訴外人龍安旅行社股份有限公司（以下簡稱龍安旅行社）為上訴人之會員，
        於入會時雖繳交於上訴人旅遊品質保障金新台幣（下同）拾捌萬元，但現仍
        為上訴人之會員，並無喪失會員資格、出會或退會情事，是否有剩餘之旅遊
        品質保障金可請求退還，並未確定，亦即龍安旅行社對於上訴人並無請求退
        還旅遊品質保障金之債權發生及存在，因此現階段系爭之旅遊品質保障金自
        然不得為強制執行之標的。
      ３被上訴人丁○○○○○○○○○已尋得龍安旅行社之其他財產可供執行，本
        件被上訴人之訴，已無即受確認判決之法律上利益。
    (三)證據：援用原審之立證方法外，提出上訴人之章程、辦事細則各一份。
二、被上訴人方面：
    被上訴人未於言詞辯論期日到場，惟其於準備程序到場時及所提書狀聲明或陳述
    如下：
    (一)聲明：駁回上訴。
    (二)陳述：除與原審判決書所載者相同茲予引用外，補稱：
      本件訴訟標的之法律關係為確認債權存在，而確認之訴係確認現在之法律關係
      是否存在。按龍安旅行社現在上訴人處有旅遊品質保障金拾捌萬元存在，上訴
      人並不否認，而該旅行社現積欠被上訴人壹佰餘萬元，亦有欠款明細表附卷足
      憑，上訴人徒以該保障金將來是有剩餘可請求退還尚未確定為由，對於被上訴
      人所為之扣押執行聲明異議，被上訴人提起本件確認之訴自屬合法，原審判決
      並無不當。至於龍安旅行社如於將來喪失會員資格、出會或退會，並結清所有
      旅遊申訴案之債務後，所餘保障金之多寡，乃係將來強制執行後，上訴人是否
      提出異議之訴之問題，與本件無涉。
    (三)證據：援用原審之立證方法。
三、本院依職權調閱本院八十七年度裁全字第一三二八號、八十七年度執全字第八九
    八號案卷。
    理    由
一、本件被上訴人，未於言詞辯論期日到場，核無民事訴訟法第三百八十六條所列各
    款之情形，爰依上訴人聲請，由其一造辯論而為判決。
二、被上訴人主張：訴外人龍安旅行社積欠原告壹佰餘萬元，龍安旅行社曾繳交品質
    保障金拾捌萬元於上訴人處，被上訴人聲請為假扣押，上訴人竟聲明異議，爰起
    訴確認龍安旅行社在上訴人處有品質保障金拾捌萬元存在等語。
    上訴人則以：旅遊品質保障金主要用途在於對旅遊消費者參加會員旅行社所辦理
    之旅遊，因會員依法執行旅遊業務，違反旅遊契約所致損害或所生欠款，就保障
    金依規定予以代償，又當會員旅行社喪失會員資格、出會或退會時，於報紙公告
    ，對於該會員旅行社有旅遊糾紛之消費者，限於公告日起三十日向上訴人提出申
    訴，如無旅遊申訴案未處理，或雖有旅遊申訴案但經處理後仍有剩餘之聯合基金
    時，該旅行社始可請求退還旅遊品質保障金中之聯合基金。龍安旅行社為上訴人
    之會員，於入會時雖繳交於上訴人旅遊品質保障金拾捌萬元，但現仍為上訴人之
    會員，並無喪失會員資格、出會或退會情事，是否有剩餘之旅遊品質保障金可請
    求退還，並未確定，亦即龍安旅行社對於上訴人並無請求退還旅遊品質保障金之
    債權發生及存在，因此現階段系爭之旅遊品質保障金自然不得為強制執行之標的
    ；又被上訴人丁○○○○○○○○○已尋得龍安旅行社之其他財產可供執行，本
    件被上訴人之訴，已無即受確認判決之法律上利益等語資為抗辯。
三、按確認之訴非原告有即受確認判決之法律上利益者，不得提起。所謂即受確認判
    決之法律上利益，係指法律關係之存否不明確，原告主觀上認其在法律上之地位
    有不安之狀態存在，且此種不安之狀態，能以確認判決將之除去者而言，若縱經
    法院判決確認，亦不能除去其不安之狀態者，即難認有受確認判決之法律上利益
    （最高法院五十二年度台上字第一二四０號判例意旨參照）。又此項即受確認判
    決之法律上利益，為確認之訴之權利保護要件，而原告之權利保護要件是否具備
    ，在第二審應以第二審言詞辯論終結時之狀態定之。上訴人之權利保護要件，雖
    於第一審起訴時具備，然至第二審言詞辯論終結時，已不備該項要件，法院仍應
    為上訴人敗訴之判決（最高法院六十七年度台上字第一０二０號判例意旨亦可資
    參照）。經查，被上訴人主張龍安旅行社為上訴人之會員，並曾繳交拾捌萬元之
    旅遊品質保障與上訴人，而龍安旅行社現積欠被上訴人壹佰餘萬元之債務，經被
    上訴人聲請對上開旅遊品質保障金為假扣押之處分，惟經上訴人異議之事實，業
    據其提出欠款明細表在卷可稽，復經本院依職權調閱本院八十七年度裁全字第一
    三二八號、八十七年度執全字第八九八號案卷核對屬實，並為上訴人所不爭執，
    固應堪信為真實。惟查，被上訴人於向本院民事執行處為假扣押執行之聲請後，
    即於八十八年十二月十日具狀撤銷假扣押之執行，本院亦於八十九年一月二十一
    日通知假扣押執行事件因債權人（即被上訴人）撤回執行結案，有被上訴人之撤
    銷假扣押執行狀、本院八十九年一月二十一日北院文八十七民執全辛字第八九八
    號通知，附於上開強制執行案卷可查，因此，按諸上揭判例意旨，上訴人辯稱被
    上訴人就本件已無即受確認判決之法律上利益等語，應值採信。從而，本件被上
    訴人之訴欠缺權利保護要件，應予駁回。上訴意旨指摘原判決不當，求予廢棄改
    判，為有理由，應予准許，爰判決如主文所示。
四、兩造其餘之攻擊、防禦方法及未經援用之證據，經本院斟酌後，認與判決結果均
    不生影響，爰不予一一論駁，併予敘明。
五、據上論結，本件上訴為有理由，依民事訴訟法第四百三十六條之一第三項、第四
    百五十條、第三百八十五條第一項前段、第七十八條，判決如主文。
中      華      民      國    八十九    年      四      月    二十七    日
                              民事第六庭審判長  法      官    鄭純惠
                                                法      官    黃明發
                                                法      官    劉坤典
右為正本係照原本作成
本判決不得上訴
中      華      民      國    八十九    年      四      月    二十七    日
                                                法院書記官    王朝枝


司法院資訊處製作；財團法人民間司法改革基金會備份。
